【裁判字號】    95,訴,228
【裁判日期】    951128
【裁判案由】    撤銷贈與
【裁判全文】
臺灣宜蘭地方法院民事判決               95年度訴字第228號
原      告  甲○○
訴訟代理人  林正欣律師
複代理人    林國璋律師
被      告  乙○○
上列當事人間撤銷贈與事件，本院於民國95年11月14日言詞辯論
終結，判決如下：
    主  文
被告就坐落宜蘭縣羅東鎮○○段六二四之一地號土地向宜蘭縣羅
東地政事務所所為登記日期民國89年4月6日、登記原因為夫妻贈
與之所有權移轉登記應予塗銷。
訴訟費用由被告負擔。
    事實及理由
壹、本件被告經合法通知，未於最後言詞辯論期日到場，核無民
    事訴訟法第386條所列各款情形，爰依原告之聲請，由其一
    造辯論而為判決。
貳、原告起訴主張：
一、緣坐落宜蘭縣羅東鎮○○段（下稱羅群段）624-1地號土地
    原係原告所有，被告為原告之配偶，原告見被告操持家務工
    作辛苦，為表慰勞之意，於民國89年4月6日將上開土地贈與
    登記予被告，詎爾來被告聽信謠言，誤以為原告在外投資獲
    利頗豐，卻不願拿出利潤作為家用，竟憤而不再扶養照顧原
    告。
二、原告原本名下不動產計有：(一)羅群段624-1地號土地，該筆
    土地已贈與被告；(二)宜蘭縣羅東鎮○○段925地號土地暨其
    上建物，該2筆不動產也是原告贈與被告；(三)宜蘭縣冬山鄉
    ○○段241地號土地，該土地則贈與兩造之子范仁豪；(四)宜
    蘭縣羅東鎮○○路8之3號房屋，目前維持原告所有。則原告
    目前名下只留宜蘭縣羅東鎮8之3號1棟房屋，而該屋目前向
    華南商業銀行羅東分行貸款新台幣（下同）8,000,000元，
    所貸款項，全數提供被告經營民宿及買賣股票，該房屋現又
    出租第3人藍春華經營服飾店，租金全數由被告收取。原告
    先前所有2輛車牌號碼分別為3FK-8793及3IT-3429汽車，年
    份均為77年，迄今已有18年，早已老舊不堪經報廢無法使用
    。原告名下合作金庫之存摺及印章，目前由被告保管使用，
    被告並以該戶頭用原告名義買賣股票。綜上，原告目前財產
    僅剩1棟有8,000,000元貸款又出租他人之房屋，根本無法維
    持生活，反觀被告，每月經營民宿有2、3萬元淨利，兒子賺
    錢也都交給被告，被告名下又有原告所贈與之3筆不動產，
    並用原告房屋貸款的錢以原告名義買賣股票，所得卻一毛也
    不給原告，如此不履行扶養義務，原告自可撤銷系爭土地之
    贈與。
三、被告為原告配偶，依法對原告負有扶養義務，卻未履行，為
    此，原告前向鈞院以95年度羅簡字第53號事件聲請調解，於
    該調解聲請狀中，原告爰依民法第416條第1項第2款之規定
    ，撤銷對被告就羅群段624-1地號土地所為贈與之債權行為
    及物權行為，以調解聲請狀之送達為撤銷贈與之意思表示，
    並依不當得利之規定，請求被告應將系爭土地以贈與為原因
    所為之所有權移轉登記予以塗銷。並聲明：被告就坐落羅群
    段624-1地號土地向宜蘭縣羅東地政事務所所為登記日期89
    年4月6日、登記原因為夫妻贈與之所有權移轉登記應予塗銷
    。
、被告未於最後言詞辯論期日到場，依其之前陳述及所提書狀
    則以：原告並無扶養之必要，原告根本就是還有錢，被告只
    是沒有證據證明原告有投資獲利，也不知道原告私房錢藏在
    哪裡，但是94年我們還住一起時，家中一天到晚都有仲介打
    電話來，原告也一天到晚在外面看土地，有時聽原告跟朋友
    講電話，也是談到1坪已經賺了多少的話，甚至還邀約出國
    慶祝，卻總是不跟被告實話實說，兩造才會在95年年初鬧分
    居。關於經營民宿，買賣股票，雖是用原告的錢及名義，但
    民宿是被告苦心經營才有今天，股票獲利也是供作家用，原
    告為何一副被告鴨霸占用他錢財的心態。關於服飾店的房租
    ，根本都是拿來付銀行貸款，只是95年年初被告氣不過。才
    不理原告。而原告名下2輛汽車雖已報廢，但被告名下的汽
    車供原告使用，因此為了這個家，系爭土地被告是不可能還
    給原告等語，茲為抗辯。並聲明：駁回原告之訴。
肆、本院之判斷：
一、原告主張坐落羅群段624-1地號土地原係原告所有，於89年4
    月6日將上開土地贈與登記予被告，原告目前名下只有宜蘭
    縣羅東鎮8之3號1棟房屋，而該屋目前向華南商業銀行羅東
    分行貸款8,000,000元，所貸款項，全數提供被告經營民宿
    及買賣股票，該房屋現出租第3人藍春華經營服飾店，而原
    告先前所有2輛車牌號碼分別為3FK-8793及3IT-3429汽車，
    均已老舊不堪經報廢無法使用，而原告名下合作金庫之存摺
    及印章，目前由被告保管使用，被告並以該戶頭用原告名義
    買賣股票等情，此為被告所不爭執，並有原告提出羅群段
    624-1地號土地登記簿謄本、稅務電子閘門財產所得調件明
    細表、華南商業銀行房屋擔保借款繳息憑單、繳款催告書、
    民宿登記證等件為證，原告此部分之主張應堪信為真實。
二、按受贈人對於贈與人有扶養義務而不履行者，贈與人得撤銷
    其贈與，民法第416條第1項第2款固定有明文。惟關於夫妻
    間之扶養義務，依民法第1116條之1規定：「夫妻互負扶養
    之義務，其負扶養義務之順序與直系血親卑親屬同，其受扶
    養權利之順序與直系血親尊親屬同。」，同法第1117條規定
    ：「受扶養權利者，以不能維持生活而無謀生能力者為限。
    前項無謀生能力之限制，於直系血親尊親屬，不適用之。」
    ，故夫妻之一方請求他方扶養，雖無須受無謀生能力之限制
    ，然仍須以不能維持生活為必要。苟配偶一方並無不能維持
    生活之情事，他方即不負扶養義務，自不得援引民法第416
    條第1項第2款之規定撤銷對於他方之贈與契約。查原告以被
    告不盡扶養義務為由主張換銷系爭贈與契約，因此本院所應
    審究者，為：(一)原告有無不能維持生活之情事，(二)被告是否
    未盡扶養義務。茲分述如下：
  (一)原告有無不能維持生活之情事：按配偶之一方受他方扶養之
    權利，雖應受「不能維持生活」之限制，所謂「不能維持生
    活」，係指不能以自己之財產維持生活者而言。查被告向華
    南商業銀行借款8,000,000元，並以其所有之門牌號碼宜蘭
    縣羅東鎮○○路8之3號房屋向華南商業銀行設定最高限額
    9,600,000元之抵押權，而被告自承使用上開資金經營民宿
    ，另上開房屋雖出租予第三人藍春華經營「錦儷服飾店」使
    用，依原告所提稅務電子閘門財產所得調件明細表所示，於
    94年度租金收入為30,000元，被告自承該屋租金係作為抵償
    上開借款利息。另原告於94年度之股票投資金額為62,420
    元，股利所得總計9,941元，原告主張該項投資係被告以其
    名義買賣股票，亦為被告所不爭執。另原告所有之車牌號碼
    3FK-8793及3IT-34 29汽車，均已逾使用年限而報廢，此為
    雙方所不爭執。是綜上所陳，原告名下所得支配之積極資產
    僅有宜蘭縣羅東鎮○○路8之3號房屋，惟該屋已提供抵押擔
    保8,000,000元之借款，且該屋出租所得租金用以繳納上開
    貸款利息，是本院認原告尚無法以上開房屋之收益維持生活
    。
  (二)被告是否未盡扶養義務：按扶養之方法，由當事人協議定之
    ；不能協議時，由親屬會議定之，民法第1120條定有明文。
    原告主張自95年年初被告即未盡扶養義務，被告自承於95年
    初兩造即因金錢糾紛而分居迄今，被告名下既有坐落羅群段
    624-1地號土地，及坐落宜蘭縣羅東鎮○○段925地號土地暨
    其上建物，並從事經營民宿之事業，且以原告名義從事股票
    投資，被告當有能力扶養原告。被告抗辯原告尚有其他投資
    獲利，就此部分被告未能提出積極證據佐證，而兩造間既無
    扶養方法之約定，被告自承於95年年初因氣原告而不理原告
    ，則原告主張被告未盡扶養義務之主張應可採信。
三、綜上所述，原告主張自95年年初被告即未盡扶養義務，致原
    告不能維持生活，原告並於本院95年度羅簡字第53號調解狀
    之送達為撤銷羅群段624-1地號土地所為贈與之債權行為及
    物權行為，並依據民法第419條第2項之規定依關於不當得利
    之規定，請求被告將系爭土地之所有權登記予以塗銷，為有
    理由，應予准許。
四、訴訟費用之負擔：民事訴訟法第78條。
中    華    民    國    95    年    11    月    28    日
                        臺灣宜蘭地方法院民事庭
                            法  官  辜  漢  忠
正本與原本無異
如對本判決上訴，須於判決送達後20日內提出上訴狀(須附繕本)
中    華    民    國    95    年    11    月    30    日
                            書記官  陳憲文


司法院資訊處製作；財團法人民間司法改革基金會備份。
